【裁判字號】    89,訴,294
【裁判日期】    890627
【裁判案由】    誣告
【裁判全文】
臺灣彰化地方法院刑事判決                          八十九年度訴字第二九四號
    公  訴  人  臺灣彰化地方法院檢察署檢察官
    被      告  甲○○
右列被告因誣告案件，經檢察官提起公訴（八十八年度偵字第八０八一號），本院判
決如左：
    主    文
甲○○無罪。
    理    由
一、公訴意旨略以：被告甲○○明知告訴人乙○○並未（一）唆使黃漙漙於民國八十
    八年二月二十七日，至彰化縣警局彰化分局對甲○○提出誹謗罪之告訴（臺灣彰
    化地方法院檢察署八十八年度偵字第四二二八號，下稱第一案）；（二）又告訴
    人並未於八十八年一月二十四日至二十六日，在其主持之「靉友」廣播電台之節
    目中，播稱：甲○○至新聞局密告其所推銷廣告之藥品不好；及播稱：其在「安
    太歲」時，甲○○叫流氓前往滋事等語。被告竟意圖使告訴人受刑事處分，於八
    十八年五月二十一日某時，具狀捏稱上開事實，向臺灣彰化地方法院檢察署誣指
    告訴人涉犯誣告罪及妨害名譽罪（八十八年度偵字第五五二二號案件，下稱第二
    案），嗣經該署檢察官就第二案偵查終結，認罪嫌不足而對告訴人為不起訴處分
    ，因認被告涉有刑法第一百六十九條第一項之誣告罪嫌。
二、按犯罪事實應依證據認定之，無證據不得推定其犯罪事實；又不能證明被告犯罪
    者，應諭知無罪之判決，刑事訴訟法第一百五十四條、第三百零一條第一項前段
    分別定有明文。次按誣告罪之成立，須其申告內容完全出於憑空捏造，若所告尚
    非全然無因，祇因缺乏積極證明致被誣告人不受訴追處罰者，尚難遽以誣告論罪
    。且若有出於誤會或懷疑有此事實而為申告，以致不能證明其所訴之事實為真實
    ，縱被訴人不負刑責，而告訴人本缺乏誣告之故意，亦難成立誣告罪名（最高法
    院四十三年臺上字第二五一號、四十四年臺上字第八九二號判例參照）。
三、本件公訴人認為被告涉有前揭誣告之犯行，係以被告於第二案所指訴告訴人所涉
    及之誣告及妨害名譽之犯罪事實，業經承辦該案之檢察官偵查終結，認該案僅有
    被告之片面指訴及臆測，並無積極事證足資認定，而對告訴人為不起訴處分，有
    不起訴處分附卷可參。又被告於第一案所涉之誹謗罪嫌，經該案承辦檢察官認定
    明確，而予以起訴，有該案起訴書在卷可案，被告既涉有誹謗罪嫌，則告訴人縱
    有唆使該案之告訴人黃漙漙對被告提出告訴，亦非虛偽不實，告訴人實無誣告可
    言。另被告於第二案八十八年六月四日檢察官訊問時，自陳：「（你如何知道被
    告說你檢舉及叫流氓？）是聽友告訴我說被告對外廣播我檢舉他，我接扣應到電
    台與他理論，叫流氓一事是親耳聽到他的廣播，他說『那個女人叫三個流氓』，
    沒有講我的名字」等語，告訴人既未明確提及被告之名，足見告訴人並無妨害「
    甲○○」名譽之行為，是被告明知此情，竟認告訴人意在誹謗其名譽，而提出告
    訴，實無所據。被告對其所指訴告訴人涉及之第二案之犯罪事實，在明知其無證
    據，又為不實之情形下，猶仍提出第二案之告訴，足見其有誣告之犯意為其論據
    。訊據被告固坦承有對告訴人提出前揭誣告及妨害名譽之告訴，惟堅決否認有誣
    告之犯行，辯稱：伊所指訴者均屬事實，之所以會認為告訴人有唆使黃漙漙提出
    誹謗告訴，是因告訴人不應該提供錄音帶給黃漙漙作為證據等語。
四、經查：被告指訴告訴人涉嫌誣告及妨害名譽一案，就誣告之部分，證人黃漙漙固
    到庭證稱是其自己決定要對被告提出誹謗告訴等語，惟查，被告係於八十八年二
    月二十六日晚間，扣應（CALL  IN）到告訴人在「靉友」廣播電台所主持之「談
    天說地」節目，指摘：黃漙漙四處去騙女子，連那個丈夫的女子也騙等語，此為
    告訴人所自承，並有臺灣彰化地方法院檢察署八十八年度偵字第四二二八號起訴
    書及本院八十八年度易字第一０二八號刑事判決附卷可稽，而被告陳稱告訴人有
    提供該節目之錄音帶予黃漙漙等情，復據告訴人於本院審理時供承：黃漙漙到地
    檢察告訴，檢察官說要拿出證據，渠等才從電台拿出那捲錄音帶等語屬實，又黃
    漙漙當時為告訴人電台之員工，亦為被告及告訴人所是認，是告訴人既於主持其
    節目時聽聞被告指摘黃漙漙前揭言詞，復將該節目之錄音帶提供給其員工黃漙漙
    作為告訴被告涉嫌妨害名譽之證據，則被告因此認為或懷疑告訴人有幫助或唆使
    黃漙漙告訴其妨害名譽，而涉嫌誣告一事，自非無據，故尚難以事後並無證據證
    明被告所指訴之前開事實為真，即遽論其有何捏造事實構陷他人之故意。復查，
    就被告指訴告訴人於八十八年一月二十四日至二十六日於其電台主持之節目中有
    播稱：甲○○至新聞局密告其所推銷廣告之藥品不好：及播稱：其在「安太歲」
    時，甲○○叫流氓前往滋事等語，涉嫌妨害名譽之部分，經本院調取該案八十八
    年度偵字第五五二二號偵查卷查閱結果，被告係於八十八年五月二十一日才提出
    告訴，而告訴人電台之錄音帶只留存二個月，故檢察官以無法證明告訴人有在電
    臺播稱上開內容為由，認其犯罪嫌疑不足，而為不起訴處分，有該不起訴處分在
    卷足憑（參見該偵查卷第四十一、四十二頁）。既該不起訴處分僅謂無從證明告
    訴人是否有播稱前揭內容，而非謂告訴人確實無此行為，自不得以該不起訴處分
    即謂被告之指訴為其所憑空捏造。更何況證人黃漙漙曾於該案中證述：伊有聽過
    錄音帶，乙○○只講有人向新聞局檢舉說電台賣的藥品不好，但沒有指名是誰，
    也聽不出講誰等語（參見該偵查卷第三十一頁背面），既然告訴人確有言及有人
    向新聞局檢舉說電台賣的藥品不好，則告訴人縱未提及是被告檢舉的，惟因被告
    亦曾向新聞局檢舉過，此為被告及告訴人所是認，是被告因此誤認或懷疑告訴人
    是在指其向新聞局密告，實屬人之常情，自難謂被告有故意虛構此部分之事實。
    至於公訴人以被告於該案八十八年六月四日偵訊時，陳稱：「……叫流氓一事乃
    是我親耳聽到他的廣播，他說『那個女人叫三個流氓』，沒有講我的名字」等語
    ，認為被告已明知告訴人未妨害其名譽，其仍提出誹謗之告訴，實無所據云云。
    惟查，告訴人於本院自承伊於「安太歲」時，曾有不明男子至現場，告訴人前往
    了解，才知道是便衣警員，而告訴人日後於廣播電台主持節目時，亦曾於廣播中
    提及伊在「安太歲」時，曾有不明人士到現場，究是何用意？是否係流氓要滋事
    等語。另依被告於該案所提之告訴狀所載：「……又說我叫流氓去給他（指乙○
    ○）亂，他又說這個女人就是跟他播音員阿普（指黃漙漙）的女人……」等語（
    參見該偵查卷第七頁），顯見被告是因為告訴人有在廣播中播稱「這個女人就是
    跟他的播音員阿普（指黃漙漙）的女人」，已足以讓人知悉是在指被告（被告與
    黃漙漙之間曾有男女朋友之關係），而認為告訴人有妨害其名譽之行為，是被告
    所陳「沒有講我的名字」之真意，應與其告訴狀之內容一致，僅在單純描述其所
    聽到之廣播內容並未出現「甲○○」之姓名，而非自承告訴人確無妨害其名譽之
    行為，是亦不得以此認定被告之指訴前後矛盾，而有誣告之故意。
五、綜上所述，被告所指訴之前揭事實，雖不能證明其係真實，惟其所訴尚非全然無
    因，應認被告係出於誤會或懷疑而對告訴人提出告訴，依首開最高法院判例意旨
    ，被告既無誣告之故意，其行為自不成立誣告罪。此外，復查無其他積極證據足
    資證明被告有公訴人所指之犯行，依首揭規定，應為被告無罪之諭知。
據上論斷，應依刑事訴訟法第三百零一條第一項，判決如主文。
本案經檢察官廖淑華到庭執行職務。
中      華      民      國      八十九      年      六    月    二十七  日
                                    臺灣彰化地方法院刑事第二庭
                                        法      官  王  鏡  明
右正本證明與原本無異。
如不服本判決，應於判決送達後十日內向本院提出上訴狀(須附繕本)。
告訴人或被害人對於判決如有不服具備理由請求檢察上訴者，其上訴期間之計算係以
檢察官收受判決正本之日期為準。
                                        法院書記官  黃  靜  華
中      華      民      國      八十九      年      六    月     三十   日


司法院資訊處製作；財團法人民間司法改革基金會備份。
